臺灣南投地方法院民事判決
110年度家繼訴字第51號
原      告  陳惠郁  



訴訟代理人  林益輝律師
被      告  陳淑真  


被      告  陳惠玲  


被      告  陳惠如  

被      告  陳靜玉  

上列當事人間請求分割遺產事件，本院於民國111年3月23日言詞
辯論終結，判決如下：
    主    文
一、兩造之被繼承人陳廖桃所遺如附表所示之遺產，應依如附表
    「分割方法」欄所示之方式分割。
二、訴訟費用新臺幣9,140元，由原告、被告陳淑真、陳惠玲、
    陳惠如、陳靜玉各負擔新臺幣1,828元。
    理    由
一、按家事訴訟事件，除本法別有規定者外，準用民事訴訟法之
    規定。又言詞辯論期日，當事人之一造不到場者，得依到場
    當事人之聲請，由其一造辯論而為判決，家事事件法第51條
    、民事訴訟法第385條第1項分別定有明文。本件被告陳淑真
    、陳惠玲、陳惠如、陳靜玉，經合法通知，均未於言詞辯論
    期日到場，核無民事訴訟法第386條各款所列情形，爰依原
    告聲請，由其一造辯論而為判決。
二、原告主張：
  ㈠被繼承人陳廖桃（下簡稱被繼承人）於民國110年4月22日死
    亡，兩造及陳美惠為被繼承人之子女，又陳美惠已聲明拋棄
    繼承，有本院110司繼字第321號通知影本為憑，故本件之繼
    承人為兩造共5人，應繼分各為1/5。而被繼承人遺有如起訴
    狀附表一（即本卷第35頁）及互助會168,815元之遺產，其
    中現金2,798,676元及金飾乙批現由陳美惠保管中，該等遺
    產，均應依兩造應繼分比例1/5分配，而依起訴狀附表二即
    原證8之方案（即本卷第57頁）分割。
  ㈡爰聲明：
　　⒈兩造就被繼承人陳廖桃所遺如起訴狀附表一所示遺產准予
      分割，分割方法如起訴狀附表二所示。
　　⒉訴訟費用由被告等負擔。
三、被告方面：被告陳淑真、陳惠玲、陳惠如、陳靜玉經本院合
    法通知，未於言詞辯論期日到場，亦未提出書狀為何聲明或
    陳述。
四、本院之判斷： 　　
  ㈠本件繼承人及應繼分之比例：
　  ⒈按遺產繼承人，除配偶外，依左列順序定之：一、直系血
      親卑親屬。二、父母。三、兄弟姊妹。四、祖父母；第11
      38條所定第1順序之繼承人，有於繼承開始前死亡或喪失
      繼承權者，由其直系血親卑親屬代位繼承其應繼分；配偶
      有相互繼承遺產之權，其應繼分，依左列各款定之：一、
      與第1138條所定第1順序之繼承人同為繼承時，其應繼分
      與他繼承人平均。民法第1138條、第1140條、第1144條1
      款定有明文。
　  ⒉經查，本件被繼承人於110年4月22日死亡，生前與其配偶
      陳鳳飛育有長女陳美惠、次女即被告陳淑真、三女即被告
      陳惠玲、四女即被告陳惠如、五女即原告陳惠郁、六女即
      被告陳靜玉，有原告提出之被繼承人除戶戶籍謄本、繼承
      系統表、戶籍謄本為證（見本卷第15頁、第17頁、第21至
      31頁）；又陳鳳飛已於84年11月17日死亡，而陳美惠則已
　　　聲明拋棄繼承權，經本院以110年度司繼字第321號准予備
      查等節，亦有原告提出之戶籍登記簿手抄本、本院110年7
      月27日投院明家佳日110司繼字第321號通知影本，以及本
      院前案紀錄表、家事紀錄科索引卡查詢證明、陳美惠索引
      卡查詢-當事人姓名查詢列印紙在卷（見本卷第19頁、第3
      3頁、第59至67頁、第143頁），則依前揭規定，兩造為被
      繼承人之全部繼承人，原告、被告陳淑真、陳惠玲、陳惠
      如、陳靜玉之應繼分為每人1/5，應堪認定。
　㈡本件被繼承人所遺遺產範圍：
　　⒈被繼承人遺有如附表編號1所示之土地乙節，業據原告提出
      被繼承人之財政部臺灣省中區國稅局遺產稅免稅證明書、
      附表編號1所示土地之土地登記第一類謄本在卷可參（見
      本卷第37頁、第77至79頁），應堪認定；至於上開免稅證
      明書固記載被繼承人名下附表編號2之帳戶尚有餘額89,35
      8元，惟依南投縣集集鎮農會110年11月17日集農信字第11
      01000724號函附被繼承人存摺交易明細查詢列印紙（見本
      卷第101至103頁），附表編號2之帳戶於110年11月16日之
      餘額僅為88,945元，而截至111年3月23日言詞辯論終結之
      日止，兩造就上開413元之差額既無人主張係由何人何時
      提領、何人應返還予全體繼承人，亦未舉證證明該等差額
      現仍存在之事實，本院無從認定該等差額仍為被繼承人之
      遺產範圍。
　　⒉另附表編號3所示之金錢，包含被繼承人於老人長青會互助
      會之168,815元，已由被告陳惠玲分兩次匯款至訴外人陳
      美惠名下臺南第三信用合作社小東分社帳號000000000000
      00號帳戶，而為訴外人陳美惠所保管，係屬被繼承人之遺
      產乙節，有陳美惠保管母親陳廖桃之現金「收入、支出及
      結餘明細表」及相關文件影本，並有證人陳美惠於111年3
      月23日到庭之證述在卷，且為兩造所未爭執，是堪認定附
      表編號3之現金為被繼承人之遺產範圍。
　　⒊又原告主張訴外人陳美惠所保管之金飾，係包含黃金項鍊2
      條、黃金手環1對、金戒指6個、嬰兒小戒指2對、金耳環1
      對、飾金金牌38片，為被繼承人所遺遺產等節，亦有證人
      陳美惠於111年3月23日到庭之證述在卷，並經本院於111
      年3月23日當庭勘驗，就金飾種類編號並拍照、測量重量
      後附卷，亦堪認定附表編號4之金飾亦為被繼承人之遺產
      範圍。
  ㈢本件遺產之分割方法：
    ⒈按繼承人有數人時，在分割遺產前，各繼承人對於遺產全
      部為公同共有。又繼承人得隨時請求分割遺產。但法律另
      有規定或契約另有訂定者，不在此限。民法第1151條、第
      1164條分別定有明文。次按，公同共有物之分割，除法律
      另有規定外，準用關於共有物分割之規定；又共有物之分
      割，依共有人協議之方法行之。分割方法不能協議決定，
      或於協議決定後因消滅時效完成經共有人拒絕履行者，法
      院得因任何共有人之請求，命為下列之分配：一、以原物
      分配於各共有人。但各共有人均受原物之分配顯有困難者
      ，得將原物分配於部分共有人。二、原物分配顯有困難時
      ，得變賣共有物，以價金分配於各共有人；或以原物之一
      部分分配於各共有人，他部分變賣，以價金分配於各共有
      人。以原物為分配時，如共有人中有未受分配，或不能按
      其應有部分受分配者，得以金錢補償之。民法第830條第2
      項、第824條第1項至第3項分別定有明文。再按、遺產分
      割之方法，由法院自由裁量，不受共有人主張之拘束，然
      法院選擇遺產分割之方法，應具體斟酌公平原則、各繼承
      人之利害關係、遺產之性質及價格、利用價值、經濟效用
      、經濟原則及使用現狀、各繼承人之意願等相關因素，以
      為妥適之判決。
    ⒉經查：
　　　⑴被繼承人所遺遺產，於分割前，為兩造所公同共有，被
        繼承人生前既未以遺囑禁止繼承人分割遺產，而兩造就
        上開遺產並無不可分割之協議，亦無因法律規定不能分
        割之情形存在之事實，則原告訴請裁判分割被繼承人之
        遺產，核與上開規定相符，應屬有據。
　　　⑵本院審酌被繼承人所遺如附表編號1之土地、附表編號2
        之存款、附表編號3之現金，該等遺產性質上均為可分
        ，以之直接分配予各繼承人並無顯然困難，自應以原物
        分配方式，將該等土地之應有部分、存款及現金由兩造
        按應繼分比例各1/5取得；至原告固主張附表編號4之黃
        金項鍊2條、黃金手環1對、金戒指6個、嬰兒小戒指2對
        、金耳環1對、飾金金牌38片，應先經鑑價後，由一人
        承受，再分予各繼承人；惟截至111年3月23日言詞辯論
        終結之日止，兩造均無任何人陳明有承受該等金飾之意
        願，且該等金飾經本院於111年3月23日當庭勘驗，含塑
        膠袋、標籤之毛重共約364.4公克，若以原告起訴之日
        即110年9月30日之臺灣銀行賣出黃金條塊之價格為100
        公克156,822元，粗略計算其等價值，其價格已達571,4
        59元，若均由一人分得，並由該分得之人找補其他繼承
        人，將使該分得之人負擔過鉅，且動產因其性質，未若
        不動產依民法第824條之1第4項有法定抵押權之規定，
        難以保障其他繼承人，又該等金飾有種類、大小、重量
        不一之情形，要難平均分配予兩造，而黃金之市價高低
        經常隨經濟發展趨勢浮動，倘以變賣後，依彼等應有部
        分比例分配，應可使各該金飾利用自由市場競爭、公開
        競價，使該等動產價值極大化，且各共有人能分配之金
        額增加，對於共有人而言，顯然較為有利，再者，若認
        該等金飾有紀念意義或拍定價格過低，兩造均可於變賣
        時參與買受，促進物之市場效益，發揮更大之經濟效用
        ，或於拍定後行使公同共有人之優先承買權而取得。是
        認附表編號4之動產，應予以變賣，以變賣所得價金扣
        除稅捐、執行費等必要費用後，按兩造應有部分比例分
        配，較為妥適。
　　　⑶綜上，本院斟酌系爭遺產之性質、價值、各繼承人之利
        害關係、分割後之經濟效用及利用價值等一切情狀，認
        為本件被繼承人所遺如附表所示遺產依同附表「分割方
        法」欄所載方法予以分割，堪屬公平。
五、末按，分割遺產之訴，係必要共同訴訟，原告、被告之間本
    可互換地位，本件原告起訴分割遺產雖於法有據，但被告之
    應訴實因訴訟性質所不得不然，本院認為訴訟費用由敗訴當
    事人負擔，顯失公平。故原告請求分割遺產之訴訟費用，應
    由兩造應繼分各1/5之比例負擔，較為公允，爰諭知如主文
    第2項所示。
六、訴訟費用負擔之依據：家事事件法第51條，民事訴訟法第80
    條之1、第85條第1項但書。
中　　華　　民　　國　　111 　年　　4 　　月　　6 　　日
                家事法庭    法  官　黃立昌
附表：兩造之被繼承人陳廖桃之遺產明細及分割方法
編號 種類 遺產明細 遺產稅核定價值或其現存價值（新臺幣） 分割方法  ⒈ 土地 南投縣○○鎮○○○段○○○段0○00地號（應有部分1/2） 550,950元 由原告、被告陳淑真、陳惠玲、陳惠如、陳靜玉各分得應有部分1/10 ⒉ 存款 集集鎮農會帳號：000-0000-00-00000-0-0帳戶之存款（本金及孳息）。 88,945元 由原告陳惠郁、被告陳淑真、陳惠玲、陳惠如、陳靜玉各分得全部本金、孳息餘額之1/5。 ⒊ 現金 訴外人陳美惠保管之現金。 2,967,491元 由原告陳惠郁分得593,499元；由被告陳淑真、陳惠玲、陳惠如、陳靜玉各分得593,498元。 ⒋ 動產 訴外人陳美惠保管之黃金項鍊2條、黃金手環1對、金戒指6個、嬰兒小戒指2對、金耳環1對、飾金金牌38片。 如附圖照片所示，經本院勘驗含塑膠袋、標籤之毛重共約364.4公克。 變價分割，所得價金扣除稅捐、執行費等必要費用後，由原告陳惠郁、被告陳淑真、陳惠玲、陳惠如、陳靜玉各分得1/5。 
附圖：訴外人陳美惠保管之黃金項鍊2條、黃金手環1對、金戒指
      6個、嬰兒小戒指2對、金耳環1對、飾金金牌38片之照片
      。
如對本判決上訴，須於判決送達後20日之不變期間內，向本院提
出上訴狀。如委任律師提起上訴者，應一併繳納上訴審裁判費。
以上正本係照原本作成。　　　　　　
中　　華　　民　　國　　111 　年　　4 　　月　　6 　　日
                            書記官　古紘瑋